【裁判字號】    97,訴,759
【裁判日期】    971125
【裁判案由】    妨害自由等
【裁判全文】
臺灣桃園地方法院刑事判決               97年度訴字第759號
公  訴  人  臺灣桃園地方法院檢察署檢察官
被      告  戊○○
            己○○
上  二  人
選任辯護人  巫宗翰律師
被      告  辛○○
上列被告因妨害自由等案件，經檢察官提起公訴（96年度偵字第
10745 號），本院判決如下︰
    主  文
己○○共同以非法方法，剝奪人之行動自由，處有期徒刑捌月，
減為有期徒刑肆月；又共同以加害生命、身體之事，恐嚇他人致
生危害於安全，處有期徒刑月，減為有期徒刑壹月又拾伍日；
又共同以脅迫使人行無義務之事，處有期徒刑陸月，減為有期徒
刑月；又共同以加害生命、身體、財產之事，恐嚇他人致生危
害於安全，處有期徒刑肆月，減為有期徒刑貳月。應執行有期徒
刑捌月。緩刑年。
辛○○共同以非法方法，剝奪人之行動自由，處有期徒刑捌月，
減為有期徒刑肆月；又共同以加害生命、身體之事，恐嚇他人致
生危害於安全，處有期徒刑月，減為有期徒刑壹月又拾伍日；
又共同以脅迫使人行無義務之事，處有期徒刑陸月，減為有期徒
刑月；又共同以加害生命、身體、財產之事，恐嚇他人致生危
害於安全，處有期徒刑肆月，減為有期徒刑貳月。應執行有期徒
刑捌月。緩刑年。
戊○○共同以非法方法，剝奪人之行動自由，累犯，處有期徒刑
拾月，減為有期徒刑伍月，如易科罰金，以新臺幣壹仟元折算壹
日。
戊○○其餘被訴部分均無罪。
    事  實
一、戊○○前因違反槍砲彈藥刀械管制條例案件，經臺灣桃園地
    方法院以88年度訴字第152 號判決判處有期徒刑1 年、罰金
    新臺幣（下同）60,000元確定，又因其另案受裁定感訓處分
    之行為事實，係同時觸犯上開刑事法律，已先於民國88年12
    月3 日起執行感訓處分，迨至90年10月3 日因免予繼續執行
    而出監，故因感訓處分逾上開應執行刑有期徒刑1 年而於90
    年10月3 日折抵刑期結案。己○○（綽號「阿泰」）、辛○○（綽號小古）設立電腦職棒簽賭系統供人簽賭，甲○○因
    參加職棒簽賭而積欠己○○、辛○○賭金14萬元，於95 年9
    月16日15時許，己○○、辛○○夥同戊○○（綽號「高溫」
    ）及另2 名真實姓名、年籍不詳之成年男子共同基於剝奪他
    人行動自由之犯意聯絡，推由辛○○、己○○及該2 名成年
    男子，前往甲○○所經營位在桃園縣龜山鄉○○路○ 段5 之
    10號之檳榔攤，為處理賭債糾紛，強行迫使甲○○進入由渠
    等所駕駛車牌號碼為KA─5588號自用小客車，而限制甲○○
    之行動自由，辛○○在車內隨即以「為何聯絡不上，是否要
    逃債」乙事質問甲○○，並出拳揮打甲○○，因己○○、辛○○認甲○○積欠之賭金為60萬元，並非甲○○所計算之14
    萬元，己○○隨即對甲○○恐嚇稱：「如果60萬不還的話就
    不要活了」等語，此均足令甲○○心生畏懼，足生危害於甲○○之生命、身體安全，隨即將甲○○載往戊○○所經營位
    在桃園縣蘆竹鄉○○路○ 段462 號「翔宏洗車廠」，不准甲○○自由離開翔宏洗車廠，而接續限制甲○○之行動自由，
    期間辛○○及另2 名男子再毆打甲○○（傷害部分未據告訴
    ），此際戊○○則在旁要求甲○○簽下面額100 萬元之本票
    以作為債務擔保，並通知不知情之劉勝全議員到場協助處理
    債務，甲○○在遭圍毆及言詞脅迫之情形下因而心生畏懼，
    遂被迫簽下面額100 萬元本票，而行無義務之事後，始得以
    離去。
二、於95年9 月16日18時許，甲○○再度前往翔宏洗車廠欲償還
    14萬元之債務時，辛○○、己○○反要求甲○○償還所簽立
    100 萬元之本票債務，甲○○因無力償還，辛○○、己○○
    於甲○○離去前，又另基於恐嚇危害安全之犯意，對甲○○
    恐嚇稱：「本票在我這邊，星期一你要處理，不然就死定了
    」等語，使甲○○心生畏懼，足生危害於甲○○之生命、身
    體安全，後因甲○○尚未償還所積欠債務，辛○○、己○○
    又承前恐嚇危害安全之犯意，於95年9 月19日再赴甲○○所
    經營之檳榔攤，因甲○○不在檳榔攤內，辛○○、己○○遂
    透過甲○○之女友庚○○及其他店內小姐，接續對甲○○恐
    嚇稱：「如果再不處理，我們老大會叫人家來處理」等語，
    此均足令甲○○心生畏懼，足生危害於甲○○之生命、身體
    安全，後經甲○○之兄長出面處理，始以27萬元解決上開債
    務，並取回甲○○所簽立之本票。
三、辛○○、己○○擺設職棒簽賭之電腦程式供人下注簽賭，後
    經己○○提供職棒簽賭之電腦程式予丙○○（綽號「雙生仔
    」，原名乙○○）下注，於95年10月間，己○○藉由丙○○
    之職棒簽賭系統下注而賭輸20萬元，因丙○○另以該系統簽
    賭積欠賭金37萬元，於95年10月17日，辛○○、己○○共同
    基於強制罪之犯意聯絡，藉口丙○○積欠賭債，乃約丙○○
    至桃園縣大園鄉○○○路「冠群洗車廠」內討論賭債之事宜
    ，商談中己○○偽稱：因伊尚積欠辛○○賭金20萬元，要簽
    立面額100 萬元之本票給辛○○，以作為債務之擔保云云，
    辛○○則為脅迫丙○○簽立本票，而對丙○○恐嚇稱：「如
    果不處理的話就不用回家了」等語，令丙○○心生畏懼，足
    生危害於丙○○之生命、身體、自由安全，丙○○不得已之
    下，遂被迫簽下面額100 萬元本票，而行無義務之事，後經
    由壬○○之居中協調，己○○、辛○○始同意丙○○以40萬
    元解決上開債務，並於95年10月20日在丙○○之住處，由丙○○之父親給付40萬元予辛○○、己○○，始取回丙○○所
    簽立之上開本票。
四、因丙○○僅償還40萬元，辛○○、己○○心生不滿，竟另與
    某姓名、年籍不詳綽號「宏毅」之成年男子（以下簡稱「宏
    毅」）基於恐嚇危害安全之犯意，於95年10月21日晚間，由
    「宏毅」至丙○○位在桃園縣蘆竹鄉中福村17鄰中興40之24
    號住處，以潑油漆及灑冥紙之加害生命、身體、財產之事，
    恐嚇丙○○，致丙○○心生畏懼，足生危害於丙○○之生命
    、身體、財產安全。
五、案經內政部警政署刑事警察局偵一隊、桃園縣政府警察局八
    德分局報請臺灣桃園地方法院檢察署檢察官偵查起訴。
    理  由
一、程序事項：
  (一)證人甲○○、丙○○、壬○○、庚○○、癸○○、丁○○於
    警詢之證述具有證據能力：
    1.按被告以外之人於審判外之言詞或書面陳述，除法律有規
      定者外，不得作為證據；被告以外之人於偵查中向檢察官
      所為之陳述，除顯有不可信之情況者外，得為證據；被告
      以外之人於檢察事務官、司法警察官或司法警察調查中所
      為之陳述，與審判中不符時，其先前之陳述具有較可信之
      特別情況，且為證明犯罪事實存否所必要者，得為證據，
      刑事訴訟法第159 條第1 項、第159 條之1 第2 項、第15
      9 條之2 分別定有明文。又刑事訴訟法第159 條之2 所謂
      「經證明具有可信之特別情況」，應依陳述人於陳述時之
      「外部情況」是否具有可信性決定之，所謂「外部情況」
      係指就詢問有無出於不正方法、陳述是否出於非任意性、
      有無違反法定障礙事由期間不得詢問及禁止夜間詢問之規
      定、詢問時是否踐行應先告知義務、警詢筆錄所載與錄音
      或錄影內容是否相符等情，且必須依據陳述人之觀察、記
      憶、表達是否正確、陳述人有無虛偽陳述之動機，及對照
      同一待證事項之其他經過詰問證人之證述是否相同，有無
      矛盾之處而加以綜合決定（最高法院94年度臺上字第1653
      號判決意旨參照）。
    2.查證人丙○○、壬○○、癸○○、庚○○、丁○○於警詢
      所為證述雖屬傳聞證據，惟該警詢過程查無違法取證瑕疵
      存在，且本院已傳喚證人丙○○、壬○○、癸○○、庚○○、丁○○到庭以證人身分作證，並由被告戊○○、己○○、辛○○及辯護人對證人丙○○、壬○○、癸○○、庚○○、丁○○詰問，有筆錄在卷可考，即已賦予被告戊○○、己○○、辛○○對證人丙○○、壬○○、癸○○、庚○○、丁○○對質詰問機會，因之，參諸刑事訴訟法第15
      9 條規定之立法意旨原即在保障被告戊○○、己○○、辛○○之對質詰問權以觀，證人丙○○、壬○○、癸○○、
      庚○○、丁○○於審判外之警詢所為證述既已經被告戊○○、己○○、辛○○及辯護人於本院審理中經詰問核實，
      且證人丙○○、壬○○、癸○○、庚○○、丁○○於審判
      外陳述與審判中之證述意旨互核均一致，其屬傳聞證據之
      瑕疵應已治癒，業可認非仍屬傳聞，已無依該條規定排除
      之必要。
    3.查證人甲○○於警詢所為證述雖亦屬傳聞證據，惟該警詢
      過程亦查無違法取證瑕疵存在，且本院已傳喚證人甲○○
      到庭以證人身分作證，並由被告戊○○、己○○、辛○○
      及辯護人對證人甲○○詰問，有筆錄在卷可考，即已賦予
      被告戊○○、己○○、辛○○對證人甲○○對質詰問機會
      ，因之，參諸刑事訴訟法第159 條規定之立法意旨原即在
      保障被告戊○○、己○○、辛○○之對質詰問權以觀，證
      人甲○○於審判外之警詢所為證述既已經被告戊○○、己○○、辛○○及辯護人於本院審理中詰問核實，則證人甲○○於審判外陳述與審判中之證述意旨相符之部分，其屬
      傳聞證據之瑕疵應已治癒，業可認非仍屬傳聞，已無依該
      條規定排除之必要。至證人甲○○警詢所述與審判中不符
      部分，觀諸證人甲○○之證述，關於被告辛○○、己○○
      妨害自由之部分，證人甲○○於警詢及本院審理時證述之
      內容均相符，僅關於被告戊○○部分有重大歧異，證人甲○○與被告戊○○素無恩怨，當無於警詢中特別虛偽陳述
      以誣陷被告戊○○之必要；另參酌證人甲○○於本院審理
      時先證述：劉勝全當時只是因為洗車剛好在現場云云（見
      本院卷第44頁），經本院提示被告戊○○於偵查中供述：
      是伊找劉勝全到場，為甲○○之債務當公證人等情等情後
      ，證人甲○○始又證述：伊不知道何人叫劉勝全過來云云
      （見本院卷第44頁至第45頁），證人甲○○於本院審理時
      關於被告戊○○之證述，先後不一，顯不實在；另審酌證
      人甲○○於案發後即95年9 月22日，隨即至警局製作筆錄
      ，供述被告戊○○亦同為本件妨害自由之犯行，證人甲○○係於距案發時刻較近之所為，渠於案發後密接時間接受
      員警詢問時，較無暇斟酌利害關係而為不實陳述、亦無餘
      裕相互勾串而為迴護之詞，而具有較可信之特別情況，是
      上開證人甲○○警詢所述與審判不符之部分，依刑事訴訟
      法第159 條之2 規定，亦應有證據能力。
  (二)按「證人係指在他人之訴訟案件中，陳述自己所見所聞具體
    事實之第三人，為證據之一種。除有不得令證人具結之情形
    ，依法應使其具結，以擔保證言係據實陳述。若違背具結之
    規定，未令證人於供前或供後具結，其證言因欠缺程序方面
    之法定條件，即難認為係合法之證據資料。此於刑事訴訟法
    92年2 月6 日增訂公布（自同年9 月1 日施行）第158 條之
    3 ：「證人依法應具結而未具結者，其證言，不得作為證據
    」之規定前，業經本院34年上字第824 號著有判例揭示斯旨
    。此項具結之規定，於檢察官偵查及審判程序中，均有其適
    用。」最高法院97年度臺上字第3539號判決意旨參照。查證
    人甲○○、庚○○、丙○○於96年9 月6 日檢察官訊問時訊
    問時之陳述（見96年度偵字第12863 號卷(二)第150 頁至第15
    4 頁、第161 頁），檢察官均疏未命其等具結，是證人甲○○、庚○○、丙○○上開陳述，自無證據能力。
  (三)按被告以外之人於審判外之陳述，雖不符前4 條之規定，而
    經當事人於審判程序同意作為證據，法院審酌該言詞陳述或
    書面陳述作成時之情況，認為適當者，亦得為證據，當事人
    、代理人或辯護人於法院調查證據時，知有第159 條第1 項
    不得為證據之情形，而未於言詞辯論終結前聲明異議者，視
    為有前項之同意。刑事訴訟法第159 條之5 定有明文。檢察
    官、被告戊○○、辛○○、己○○及辯護人於本院準備程序
    及審判程序均明確表示，其等對於卷附監聽譯文、臺灣桃園
    地方法院檢察署通訊監察書、通聯調閱查詢單、通聯紀錄、
    車籍作業系統查詢認可資料、洗車廠現場圖各1 份（見96年
    度偵字第12863 號卷(二)第32頁至第33頁、第57頁至第69頁、
    第84頁至第114 頁、95年度他字第4507號卷第9 頁至第53頁
    、本院97年度訴字第759 號卷第50頁）等證據能力部分，均
    同意援用，是就上開證據之證據能力部分，依刑事訴訟法第
    159 條之5 之規定，上揭書證部分，應均具有證據能力。
二、訊據被告辛○○、己○○對於上開事實均坦承不諱，被告戊○○則矢口否認有何妨害甲○○自由並迫使甲○○簽立本票
    之行為，辯稱：伊是翔宏洗車廠之負責人，當天被告辛○○
    、己○○有帶甲○○來洗車廠談事情，當時伊正在洗車，伊
    的洗車廠是公開場所，並無法禁止被告辛○○、己○○帶別
    人進來，伊並未參與被告辛○○、己○○與甲○○的談話，
    亦未限制甲○○之自由云云，巫宗翰律師為被告戊○○辯護
    稱：依據甲○○於鈞院審理時之證述可知，被告戊○○於95
    年9 月16日並未到甲○○所經營之檳榔攤，甲○○到翔宏洗
    車廠時，被告戊○○並無恐嚇甲○○、妨害甲○○之自由及
    強押甲○○簽立100 萬元之本票，被告戊○○並未介入甲○○與被告己○○、辛○○賭債糾紛云云。經查：
  (一)關於被告己○○、辛○○之部分：被告己○○、辛○○對於
    上開事實均坦承不諱，核與證人甲○○、庚○○、丙○○、
    壬○○於警詢及本院審理時證述證述之情節相符，復有電話
    通聯譯文1 份附卷可佐（見96年度偵字第12863 號卷(二)第60
    頁、第65頁至第66頁）。是被告辛○○、己○○之自白，應
    與事實相符，應堪採信。
  (二)關於被告戊○○之部分：
    1.被告戊○○雖以前揭情詞置辯，惟被告戊○○前開犯罪事
      實業據證人甲○○於警詢時證述：「小古」與「阿泰」將
      伊帶往翔宏洗車廠後，一到洗車廠便見到「高溫」，「小
      古」與「阿泰」是「高溫」的手下小弟，在洗車廠內「小
      古」又夥同其他男子對伊拳打腳踢並口出穢言，打完後又
      恐嚇伊說還好是同鄉的，不然就要打死伊，打完之後，「
      高溫」便問伊是否認識劉勝全議員，隨即打電話給劉勝全
      議員，沒有多久後，劉勝全議員就過來，劉勝全議員一過
      來就問伊事情要如何解決，伊表示現在沒有辦法解決，因
      為伊很恐懼，只想逃離現場，所以伊跟他們說下午6 點再
      跟他們解決這件事情，「高溫」因為怕伊逃跑，強迫伊簽
      下100 萬元的本票等語綦詳（見96年度偵字第12863 號卷
      (二)第23頁至第25頁），若證人甲○○係出於自願而簽立本
      票交付予被告戊○○、辛○○、己○○，證人甲○○於被
      告辛○○、己○○至檳榔攤時，本即可簽立本票交付予被
      告辛○○、己○○，何需由被告辛○○、己○○將證人甲○○帶至翔宏洗車廠，且證人甲○○如非遭被告戊○○、
      辛○○、己○○等人剝奪行動自由並施以恐嚇，豈有就14
      萬元債務簽發100 萬元之票據以作為擔保之理；另據證人
      秋蘭於本院審理時證述：95年9 月19日辛○○、己○○有
      到店裡對伊及小姐說「如果再不處理，我們老大會叫人家
      來處理」等語（見本院卷第104 頁），若被告戊○○未與
      被告辛○○、己○○至強迫證人甲○○簽立本票，被告辛○○、己○○何以「如果再不處理，我們老大會叫人家來
      處理」等言詞告知證人庚○○，以要求證人甲○○償還債
      務，而被告辛○○、己○○上開言詞，亦與證人甲○○上
      開證述：「小古」與「阿泰」是「高溫」的手下小弟等語
      相符，是被告戊○○與被告辛○○、己○○共同妨害證人
      甲○○之自由，並藉由恐嚇之言詞，迫使證人甲○○簽立
      本票等情，應堪認定。
    2.證人甲○○於本院審理時雖證述：伊與被告戊○○不熟識
      ，因為伊被被告己○○、辛○○強押至被告戊○○所經營
      之洗車廠簽立本票，伊才知道被告戊○○，伊到洗車廠時
      ，被告戊○○應該在現場，有和被告辛○○、己○○在對
      話，因為被告戊○○的年紀比較大，伊誤以為被告戊○○
      是他們2 人的老闆，伊在警詢時才說在洗車廠時老大「高
      溫」強迫伊簽下100 萬元的本票，被告戊○○有在旁邊看
      伊被打，後來被告戊○○與被告己○○、辛○○講完話後
      就離開了，被告戊○○並未介入伊與被告辛○○、己○○
      之債務，被告戊○○距離伊與被告辛○○、己○○談判的
      距離約13、14公尺，當天還有劉勝全議員也在場，當時被
      告己○○、辛○○有問伊是哪裡的人，伊有告訴他們，後
      來他們就叫劉勝全過來，何人叫劉勝全過來的伊並不清楚
      ，劉勝全有問伊發生何事情，問一問他就走了云云（見本
      院卷第30頁、第37頁至第38、第40頁、第41頁、第43頁至
      第45頁），惟證人甲○○被限制自由之地點係在公眾得出
      入之洗車廠休息室內，若被告戊○○未參與限制證人甲○○之犯行，證人甲○○豈有可能僅因被告戊○○與被告辛○○、己○○短暫對話，即認定被告戊○○為被告辛○○
      、己○○之老大？甚且，依證人甲○○於本院審理時另證
      述：戊○○與辛○○、己○○對話的內容伊忘記了，就是
      一般的對話云云（見本院卷第42頁至第43頁），若被告戊○○在場僅與被告辛○○、己○○為一般對話，證人甲○○於警詢中何敢指控被告戊○○為被告辛○○、己○○之
      老大？是證人甲○○於本院審理時翻異供述，顯有重大瑕
      疵；另觀諸證人甲○○之證述，關於被告辛○○、己○○
      妨害自由之部分，證人甲○○於警詢及本院審理時證述之
      內容均相符，僅關於被告戊○○部分有重大歧異，證人甲○○與被告戊○○素無恩怨，於警詢時當無虛偽陳述以故
      意誣陷被告戊○○之必要，審酌證人甲○○於本院審理時
      先證述：劉勝全當時只是因為洗車剛好在現場云云（見本
      院卷第44頁），經本院提示被告戊○○於偵查中供述：是
      伊找劉勝全到場，為甲○○之債務當公證人等情後，證人
      甲○○始又證述：當時被告己○○、辛○○有問伊是哪裡
      的人，伊有告訴他們，後來他們就叫劉勝全過來，伊不知
      道何人叫劉勝全過來云云（見本院卷第44頁至第45頁），
      顯見證人甲○○於本院審理時關於被告戊○○之證述，不
      僅先後不一，且有避重就輕，顯不實在；另參酌證人甲○○於案發後即95年9 月22日，隨即至警局製作筆錄，供述
      被告戊○○亦同為本件妨害自由之犯行，證人甲○○係於
      距案發時刻較近之所為，渠於案發後密接時間接受員警詢
      問時，較無暇斟酌利害關係而為不實陳述、亦無餘裕相互
      勾串而為迴護之詞，而具有較可信之特別情況，是證人甲○○於本院審理時之證述，顯為偏頗被告戊○○所為，不
      足採信。
    3.至被告辛○○於本院審理時以證人身分證述：戊○○叫議
      員來時，他們才一起進入休息室，其他時間戊○○並沒有
      進入休息室，伊不知道為何戊○○找議員來，但是伊猜想
      可能是在戊○○的洗車廠發生事情，才找人來調解，伊和
      己○○沒有叫戊○○幫忙，伊不知道戊○○為何要找劉勝
      全來，而不找其他人，戊○○在劉勝全到場前，並未與甲○○對話，伊不知道戊○○是否有先向甲○○確認他是哪
      裡人云云（見本院卷第126 頁、第127 頁），被告己○○
      於本院審理時以證人身分證述：伊與辛○○、甲○○在洗
      車廠的休息室裡面談，休息室是玻璃隔間，伊沒有看到戊○○，劉勝全議員不知道是何人叫的，至於戊○○何時出
      現，伊已經忘記了云云（見本院卷第131 頁），惟被告戊○○於偵查及本院審理中均自承：伊問甲○○是哪裡人，
      甲○○說是蘆竹鄉海湖人，劉勝全議員剛好是伊的朋友，
      伊就想說請劉勝全議員幫忙等情（見96年度偵字第10745
      號卷(二)第113 頁、本院卷第145 頁），觀諸證人辛○○、
      己○○於證人甲○○在翔宏洗車廠時，均與證人甲○○同
      在休息室內，對於被告戊○○是否有進入洗車廠內之休息
      室且與證人甲○○對話等情，豈有全然不知或不復記憶之
      理，證人辛○○、己○○於本院審理時證述之內容，顯為
      迴護被告戊○○所為，不足採信；再者，被告戊○○若僅
      是單純經營洗車廠，而由被告辛○○、己○○將證人甲○○帶至洗車廠之休息室商討債務糾紛，於被告辛○○、己○○與證人甲○○業已發生口角、肢體衝突下，被告戊○○為免滋生事端，當要求被告辛○○、己○○及證人甲○○離去洗車廠，以符常情，豈有必要另尋覓他人到場協調
      債務之必要，然被告戊○○卻詢問證人甲○○之住居所，
      並要求當地之劉勝全議員到場協助處理，被告戊○○顯非
      僅單純在旁不知情之人，是被告戊○○上開辯解，顯與事
      實不合，不足採信。
  (三)綜上所述，被告辛○○、己○○之自白與事實相符，應可採
    信，被告戊○○所辯，均不足採信。本件事證明確，被告辛○○、己○○、戊○○之犯行堪以認定，應依法論科。
三、論罪科刑部分：
  (一)按賭博為自然債務，上訴人參與挾持被害人逼還賭債，主觀
    上無不法所有之意圖，不成立侵害財產法益之罪名，最高法
    院著有79年度臺上字第4527號判決可資參照。又按刑法第30
    4 條第1 項之強制罪，與刑法第346 條第1 項之恐嚇取財罪
    ，其構成要件迥然不同，前者無不法所有之意圖，後者則以
    意圖自己或第三人之不法所有為前提條件（最高法院69年度
    臺上字第3141號判決意旨參照）。另按刑法第302 條之妨害
    自由罪，原包括私禁及以其他非法方法剝奪人之行動自由而
    言，所謂非法方法，當包括強暴脅迫等情事在內。上訴人於
    妨害自由行為繼續中，嚇稱如跳車即予輾死等語，自屬包含
    於妨害行動自由之同一意念之中。縱其所為，合於刑法第30
    5 條恐嚇危害安全之情形，仍應視為剝奪行動自由之部分行
    為；又刑法第302 條第1 項之罪，與同法第304 條第1 項及
    第305 條之罪，所保護之法益均為被害人之自由。剝奪人之
    行動自由罪，不外以強暴脅迫為手段，且較他罪為重，縱其
    目的在行無義務之事或妨害他人行使權利或恐嚇他人，仍應
    逕依刑法第302 條第1 項論處，無適用同法第304 條、第30
    5 條之餘地（最高法院74年臺上字第3404號判例及76年度臺
    上字第3511號判決要旨參照）。復按刑法第305 條之恐嚇罪
    ，係指單純以將來加害生命、身體、自由、名譽、財產之事
    ，恐嚇他人致生危害於安全者而言。如對於他人之生命、身
    體等，以現實之強暴脅迫手段加以危害要挾，使人行無義務
    之事或妨害人行使權利，應構成刑法第304 條之強制罪，而
    非同法第305 條之恐嚇危害安全罪（最高法院93年臺上字33
    09號判決意旨參照）。
  (二)核被告戊○○、己○○、辛○○就犯罪事實一所為，係犯刑
    法第302 條第1 項之以非法方法剝奪人之行動自由罪，被告
    己○○、辛○○就犯罪事實二所為，係犯刑法第305 條之恐
    嚇危害安全罪，被告己○○、辛○○就犯罪事實三所為，係
    犯刑法第304 條第1 項之強制罪，被告己○○、辛○○就犯
    罪事實四所為，係犯刑法第305 條之恐嚇危害安全罪。被告
    戊○○、辛○○、己○○於前揭時、地強迫證人甲○○簽發
    上開本票，及被告辛○○、己○○於前揭時、地強迫證人丙○○簽發上開本票，係出於其等認證人甲○○、丙○○與間
    具有債務關係，而向證人甲○○、丙○○催索款項，賭債雖
    屬自然債務，但尚非無債權債務之存在，被告戊○○、辛○○、己○○主觀上並無為自己或第三人不法所有之意圖，其
    手段雖有不法，揆諸最高法院前揭判例之要旨，尚難認被告
    戊○○、辛○○、己○○有意圖不法所有之意圖，而與刑法
    第346 條第1 項恐嚇取財罪之構成要件不符，被告戊○○、
    己○○、辛○○係基於以強暴、脅迫使他人行無義務之事之
    犯意，而為上開命被害人甲○○簽發本票之犯行，及被告辛○○、己○○係基於以脅迫使他人行無義務之事之犯意，而
    為上開強迫證人丙○○簽發上開本票等情，已如前述，公訴
    意旨認被告戊○○、己○○、辛○○就此部分所為係犯刑法
    第346 條第1 項之恐嚇取財罪，容有誤會，應僅該當於刑法
    第304 條第1 項強制罪之構成要件，起訴法條應予變更。又
    被告戊○○、辛○○、己○○與另2 名姓名、年籍不詳之男
    子，共同強行將證人甲○○帶上渠等所駕駛之自用小客車上
    並至被告戊○○所經營之翔宏洗車廠，期間均不許證人甲○○自由離開，而限制其行動自由，並以上開強暴、脅迫方式
    強制證人甲○○簽發本票，而證人甲○○並無如是為之之義
    務，被告戊○○、辛○○、己○○以非法方法強押剝奪證人
    甲○○之行動自由中，恐嚇證人甲○○，並強制證人甲○○
    解決債務而簽立本票，以強暴、脅迫之方法使人行無義務之
    事，依前揭說明，自不另成立刑法第304 條第1 項或同法第
    305 條之罪，應僅論以刑法第302 條第1 項之妨害自由罪。
    另被告辛○○、己○○雖推由被告辛○○對證人丙○○恐嚇
    稱：如果不處理就不用回家了等語，參以被告辛○○、己○○上開言詞之目的，係在對證人丙○○施加脅迫，以達使證
    人丙○○簽寫本票之目的，則被告辛○○、己○○之恐嚇行
    為，僅屬強制行為之手段，依前最高法院判解所示，應僅成
    立刑法第304 條第1 項之強制罪，不另構成恐嚇危害安全罪
    。被告戊○○、辛○○、己○○與另2 名姓名、年籍不詳之
    成年男子就犯罪事實一，被告辛○○、己○○就犯罪事實二
    三，及被告辛○○、己○○、「宏毅」就犯罪事實四，均具
    有犯意之聯絡及行為分擔，均應依刑法第28條之規定，論以
    共同正犯。被告辛○○、己○○所犯上開剝奪他人行動自由
    罪、強制罪、恐嚇危害安全罪，各係犯意各別、構成要件互
    殊，應予分論併罰。被告戊○○前因違反槍砲彈藥刀械管制
    條例案件，經臺灣桃園地方法院以88年度訴字第152 號判決
    判處有期徒刑1 年、罰金60,000元確定，又因其另案受裁定
    感訓處分之行為事實，係同時觸犯上開刑事法律，已先於88
    年12月3 日起執行感訓處分，迨至90年10月3 日因免予繼續
    執行而出監，故因感訓處分逾上開應執行刑有期徒刑1 年而
    於90年10月3 日折抵刑期結案，有臺灣桃園地方法院檢查署
    刑案資料查註紀錄表、臺灣高等法院被告戊○○全國前案紀
    錄表可參，被告戊○○於有期徒刑執行完畢後5 年內故意再
    犯本件有期徙刑以上之罪，為累犯，依法應加重其刑。
  (三)爰審酌被告戊○○、己○○、辛○○等人，不思以正常工作
    營生，竟以暴力手段牟利，若被害人甲○○、丙○○未能給
    付金錢，即強迫被害人甲○○、丙○○簽立本票並告以恐嚇
    危害安全之話語，造成被害人甲○○、丙○○之身心受有重
    大危害，渠等所為嚴重危害社會治安與民眾生活，惡性非輕
    ，參與渠等所參與之犯罪程度，被告戊○○始終否認犯行，
    態度不佳，惟念被告己○○、辛○○於本院審理中尚能坦承
    犯行，業與部分被害人甲○○、丙○○達成和解，並有和解
    書2 份附卷可稽，顯見被告己○○、辛○○尚有悔悟之心等
    一切情狀，分別量處如主文所示之刑。末按中國民國九十六
    年罪犯減刑條例業於96年7 月16日施行，查本件被告戊○○
    、辛○○、己○○上開犯行均係在96年4 月24日前，爰依中
    華民國九十六年罪犯減刑條例第2 條第1 項第3 款，減其刑
    期2 分之1 ，並依同條例第9 條、刑法第41條第1 項前段，
    就被告戊○○部分諭知易科罰金折算標準，並就被告辛○○
    、己○○部分定其應執行之刑，以示儆懲。又被告己○○、
    辛○○前未曾因故意犯罪受有期徒刑以上刑之宣告，此有臺
    灣高等法院被告辛○○、己○○前案紀錄表附卷可稽，其因
    一時失慮，致罹刑章，惟事後深具悔意，且與被害人甲○○
    、丙○○達成和解，賠償被害人甲○○、丙○○所受之損失
    ，獲得被害人甲○○、丙○○之諒解，經此次偵審後，當無
    再犯之虞，本院因認所宣告之刑以暫不執行為適當，併諭知
    緩刑3 年，以啟自新。
四、無罪部分：
  (一)公訴意旨略以：於95年10月17日，被告戊○○另與被告辛○○、己○○，共同基於恐嚇取財之犯意聯絡，由被告辛○○
    及被告己○○2 人出面，藉口丙○○積欠渠等賭債共57萬元
    ，乃於桃園縣大園鄉○○○路冠群洗車廠內，恐嚇稱：「如
    果不處理的話就不用回家了」等語，並令丙○○簽下面額10
    0 萬元之本票，丙○○因心生畏懼遂簽下面額100 萬元之本
    票後離去，之後給付渠等40萬元，因認被告戊○○另涉有恐
    嚇取財罪之犯行等語。
  (二)公訴人認被告戊○○涉有上開罪刑，係以辛○○所使用之門
    號0000000000號行動電話於95年10月18日20時1 分許，與被
    告戊○○所使用之門號0000000000號行動電話之通聯譯文為
    其主要論據。
  (三)按犯罪事實應依證據認定之，無證據不得認定犯罪事實；又
    不能證明被告犯罪者，應諭知無罪之判決，刑事訴訟法第15
    4 條第2 項、第301 條第1 項分別定有明文。再按刑事訴訟
    法上所謂認定犯罪事實之證據，係指足以認定被告確有犯罪
    行為之積極證據而言，如未能發現相當證據或證據不足以證
    明，自不能以推測或擬制之方法，以為裁判基礎。而刑事訴
    訟上證明之資料，無論其為直接或間接證據，均須達到通常
    一般之人均不致有所懷疑，而得確信其為真實之程度，始得
    據為有罪之認定，若關於被告是否犯罪之證明未能達此程度
    ，而有合理懷疑之存在，致使無從形成有罪之確信，根據「
    罪證有疑，利於被告」之證據法則，即不得遽為不利被告之
    認定，復有最高法院29年上字第3105號、76年臺上字第4986
    號判例可資參照。
  (四)訊據被告戊○○堅決否認有何恐嚇取財之犯行，辯稱：伊不
    認識丙○○，也不知道被告辛○○、己○○與丙○○之間的
    債務糾紛等語。經查：
    1.據證人壬○○於本院審理時證述：伊不認識被告戊○○，
      在伊處理丙○○與被告己○○、辛○○債務期間中，被告
      戊○○並未介入等語（見本院卷第78頁），證人丙○○於
      本院審理時亦證述：在伊還債之過程中，被告戊○○並未
      介入等語（見本院卷第90頁），是被告戊○○並未參與本
      件強制證人丙○○簽立本票之犯行，應堪認定。
    2.公訴人認被告戊○○涉有上開犯行，係以被告辛○○所使
      用之門號0000000000號行動電話於95年10月18日20時1 分
      許，與被告戊○○所使用之門號0000000000號行動電話之
      通訊監察譯文為其主要論據（見起訴書第4 頁證據清單編
      號4） ，惟上開通聯係被告辛○○與姓名年籍不詳綽號「
      林仔」之人之對話，內容亦僅為「辛○○：林仔，大仔在
      問說現在情形是怎樣，為何那麼久？林仔：你跟他說喔，
      我們剛到，要叫他們把授權書簽出來。辛○○：你等一下
      （換戊○○講話），怎麼那麼晚還沒回來。林仔：大仔我
      跟你講這事情還滿複雜的，不過沒關係，現在事情變的比
      較單純了，那個律師出面要那老闆娘把授權書簽出來，如
      果沒有授權書東西一搬就會變成強盜啊！戊○○：嗯。林
      仔：那現在律師剛到，現在在樓上在寫。戊○○：好、好
      。林仔：看情形如何我會跟你報告」，此有通訊監察譯文
      1 份附卷可佐（見96年度偵字第12863 號卷(二)第67頁），
      上開內容並無論及有關證人丙○○之部分，是上開通訊監
      察譯文顯無法為不利於被告戊○○之認定。
    3.另據被告辛○○所使用門號0000000000號行動電話於95年
      10月19日11時45分與證人壬○○所使用之門號0000000000
      號行動電話通聯紀錄，內容為「壬○○：你掛我電話還打
      電話來幹嘛？辛○○：我在跟我老大說話，你連2 萬元你
      也要ㄠ。壬○○：我是問你不是要ㄠ你。辛○○：那我跟
      你說不行可不可以？壬○○：可以怎麼不行。辛○○：那
      幾點？壬○○：我問你你跟你老大講一下不行嗎？辛○○
      ：不行啊。壬○○：我連2 萬元都說不動喔，這面子都不
      給我喔。辛○○：叔仔，拜託喔，我都讓你把57萬元說成
      40萬元了，還沒有給你面子嗎？你連2 萬都要ㄠ，我這到
      那裡講都講不過去吧！大家說好40萬元現在又要ㄠ我2萬
      。壬○○：我當初是要跟你說30萬耶！辛○○：我今天一
      定要拿到40萬啦，如果沒有拿到40萬，大家就試試看啦！
      阿泰打電話給我說40，你現在跟我說38。壬○○：哪有，
      我是跟他說35萬耶！辛○○：叔仔，不要再講這些了啦，
      你高抬貴手讓我們這些少年仔借過一下，以後遇到一定會
      相挺的啦，不要為了這2 萬元壞了感情這樣好嗎？算少年
      仔拜託你好不好？壬○○：那我得到什麼？…」，此有通
      訊監察譯文1 份附卷可佐（見96年度偵字第12863 號卷(二)
      第69頁），上開之對話中，被告辛○○雖有提及「老大」
      ，惟卷內並無證據佐證被告辛○○上開對話中之「老大」
      即為被告戊○○，且上開對話內容亦無法證明本件證人丙○○被迫簽立本票等情，係被告戊○○指示被告辛○○、
      己○○所為，是就上開通訊監察譯文之內容，亦無法證明
      被告戊○○有參與強制證人丙○○簽立本票之犯行。
  (五)綜上所述，本件公訴人所舉前開認定被告戊○○涉犯恐嚇取
    財罪嫌之證據，尚不足以達於通常一般人均不至於有所懷疑
    ，堪予確信其已臻真實之程度，而尚有合理性之懷疑存在。
    此外，復查無其他積極之證據，足認被告戊○○有公訴人所
    指恐嚇取財之犯行，本件不能證明被告戊○○犯罪，依法應
    諭知無罪之判決。
據上論斷，應依刑事訴訟法第299 條第1 項、第300 條、第301
條第1 項，刑法第28條、第302 條第1 項、第304 條第1 項、第
305 條、第47條第1 項、第41條第1 項、第51條第5 款、第74條
第1 項第1 款，中華民國九十六年罪犯減刑條例第2 條第1 項第
3款 、第7 條、第9 條、第10條第1 項，判決如主文。
本案經檢察官施昱廷到庭執行職務。
中    華    民    國    97    年    11    月    25    日
                  刑事第四庭  審判長法  官  袁雪華
                                    法  官  陳可薇
                                    法  官  張淑華
以上正本證明與原本無異
如不服本判決書應於送達後10日內向本院提出上訴狀
                                    書記官  鄭嘉惠
中    華    民    國    97    年    11    月    25    日
附錄本案論罪科刑法條
中華民國刑法第302條
（剝奪他人行動自由罪）
私行拘禁或以其他非法方法，剝奪人之行動自由者，處 5 年以下
有期徒刑、拘役或 3 百元以下罰金。
因而致人於死者，處無期徒刑或 7 年以上有期徒刑，致重傷者，
處 3 年以上 10 年以下有期徒刑。
第 1 項之未遂犯罰之。
中華民國刑法第304條
（強制罪）
以強暴、脅迫使人行無義務之事或妨害人行使權利者，處 3 年以
下有期徒刑、拘役或 3 百元以下罰金。
前項之未遂犯罰之。
中華民國刑法第305條
（恐嚇危害安全罪）
以加害生命、身體、自由、名譽、財產之事，恐嚇他人致生危害
於安全者，處2 年以下有期徒刑、拘役或3 百元以下罰金。


司法院資訊處製作；財團法人民間司法改革基金會備份。
